臺灣南投地方法院民事判決
109年度訴字第534號
原      告  李浚宏  

被      告  李星樺  

訴訟代理人  王育琦律師
上列當事人間請求返還房屋事件，本院於民國110年10月20日言
詞辯論終結，茲判決如下：
    主     文
原告之訴駁回。
訴訟費用由原告負擔。 　　
    事實及理由
一、原告主張略以：坐落南投縣○○鎮○○段00000000000地號土地
    及同段610建號即門牌號碼南投縣○○鎮○○街00號房屋（坐落
    於864地號土地上，與同段862、863、864地號土地合稱系爭
    房地）原為原告所有，因其先前積欠訴外人即被告之配偶呂
    銘智賭債新臺幣（下同）1,300,000元，無力償還，兩造遂
    於民國106年6月5日簽立不動產買賣契約書（下稱系爭買賣
    契約），約定被告向原告購買系爭房地、買賣價金為新臺幣
    （下同）7,500,000元，再由被告持系爭房地向銀行辦理貸
    款，並將貸款金額用以償還原告積欠之賭債，原告實未取得
    系爭房地之買賣價金。是兩造簽立系爭買賣契約，係為向銀
    行辦理貸款償還原告積欠呂銘智之賭債，系爭買賣契約、移
    轉登記均係通謀虛偽而無效，爰依通謀虛偽、不當得利法律
    關係提起本件訴訟，並聲明：被告應將系爭房地移轉登記予
    原告。
二、被告抗辯略以：系爭房地確係被告向原告合法買受，兩造僅
    曾就系爭房地之買賣價金存有爭議，經原告前對被告提起請
    求給付房屋買賣價金之訴訟，業經本院107年度訴字第431號
    及臺灣高等法院臺中分院109年度上易字第35號民事判決確
    定，判決系爭房地之買賣價金確係為7,500,000元，兩造間
    實係真實買賣，原告稱因積欠被告賭債而將系爭房地抵押並
    過戶給被告顯為不實。是系爭房地確為被告出資向原告購得
    並辦理移轉登記，原告提起本訴並無理由。並聲明：如主文
    第一項所示。
三、本院之判斷：
  ㈠按當事人主張有利於己之事實者，就其事實有舉證之責任，
    民事訴訟法第277條前段定有明文。是按民事訴訟如係由原
    告主張權利者，應先由原告負舉證之責，若原告先不能舉證
    ，以證實自己主張之事實為真實，則被告就其抗辯事實即令
    不能舉證，或其所舉證據尚有疵累，亦應駁回原告之請求（
    最高法院105年度台上字第2317號判決意旨參照）。再表意
    人與相對人通謀而為虛偽意思表示者，其意思表示無效，民
    法第87條第1項前段定有明文。而所謂通謀為虛偽意思表示
    ，乃指表意人與相對人互相故意為非真意之表示而言，且主
    張通謀而為虛偽意思表示者，應就其主張負舉證之責。另無
    法律上之原因而受利益，致他人受損害者，應返還其利益，
    民法第179條前段亦有明文，是主張不當得利請求權存在之
    當事人，對於不當得利請求權之成立要件應負舉證責任，即
    應證明他方係無法律上之原因而受利益，致其受有損害。本
    件原告主張系爭買賣契約為通謀虛偽意思表示而無效，被告
    受有系爭房地不當得利等等，經被告以前詞否認，是依上開
    說明，原告即應就其主張負舉證之責。
　㈡經查：
　⒈原告主張系爭房地原為其所有，兩造於106年6月5日簽立系爭
    買賣契約，並將系爭房地於106年6月14日以買賣為原因登記
    為被告所有乙節，業經原告舉證系爭房地第一類謄本暨異動
    索引、系爭買賣契約附於本院107年度訴字第431號給付買賣
    價金事件（下稱前案一審卷）卷內（見本院卷第51頁至第12
    1頁、前案一審卷第8頁至第25頁），且未經被告以書狀、言
    詞爭執，原告前開主張，應堪信為真實。
　⒉惟就系爭買賣契約是否為通謀虛偽意思表示所為，證人即系
    爭買賣契約承辦代書楊錦良於本院證述：其係擔任地政士，
    因處理買賣事宜方認識兩造，其不清楚被告向原告購買系爭
    房地之原因，當時兩造已經談好買賣條件，只是委託其處理
    簽立買賣契約及登記事宜，系爭買賣契約係由其草擬，係依
    兩造約定內容記載，當時價金約定之支付方式就是依簽約款
    、用印款、完稅款、尾款依序給付，系爭買賣契約並無透過
    履約保證專戶支付款項，依據系爭買賣契約簽收記錄係由原
    告簽收用印款，上開簽收記錄亦係由原告親簽，交易過程均
    與一般買賣房屋過程相同等語（見本院卷第210頁至第214頁
    ）；而依系爭買賣契約收款明細所載，亦有被告於106年6月
    5日、同年月12日先後交付簽約款500,000元、用印款1,000,
    000元，並經原告於收款簽章欄位簽名之情形（見前案一審
    卷第17頁）。依上開證據內容，堪認兩造間就系爭買賣契約
    已委由楊錦良辦理草擬買賣契約、登記事宜，且原告亦依被
    告付款情形，將其有受領簽約款、用印款乙事登載於系爭買
    賣契約之收款明細內，則兩造間就系爭房地價金已有交付情
    形，原告主張系爭買賣契約係通謀虛偽等等，容有疑問。
　⒊再系爭房地經被告持以向臺灣土地銀行草屯分行（下稱土地
    銀行草屯分行）貸款，貸得款項之部分即分別撥入原告、被
    告帳戶，其中3,876,154元撥入原告申辦之南投縣中寮鄉農
    會（下稱中寮鄉農會）帳戶款項，係用以代償前順位抵押權
    乙節，亦有土地銀行草屯分行110年4月28日草屯字第110000
    1241號函在卷可參（見本院卷第181頁至第183頁）；又原告
    前曾持系爭買賣契約，起訴請求被告給付系爭房地價金尾款
    1,777,576元及遲延利息，經前案判決認定系爭房地約定價
    金為7,500,000元，扣除已支付簽約款500,000元、用印款1,
    000,000元、債務抵償800,000元、代償中寮鄉農會貸款3,87
    6,154元、代書費用46,270元、公證費3,000元及准予抵銷抗
    辯之租金18,000元及144,000元、不當得利252,000元及126,
    000元、押租金36,000元、票款100,000元後，認被告應給付
    原告系爭房地價金598,576元本息乙節，有前案第一、二審
    判決在卷可參（見本院卷第135頁至145頁）。是依前開證據
    ，被告貸得之款項部分係用以償還原告先前對於中寮鄉農會
    之欠款，且原告以系爭買賣契約請求被告給付價金，亦經前
    案判決認定部分有理由而予准許，顯見兩造間就系爭房地所
    為之債權行為即系爭買賣契約、物權行為即移轉登記行為，
    均無原告主張之通謀虛偽情形，是原告前開主張，已非可採
    。
　⒋從而，兩造間就系爭房地之買賣及移轉登記行為均係真實，
    原告為系爭房地之出售人，依系爭買賣契約約定內容，本有
    交付、移轉系爭房地予被告之給付義務，被告受有系爭房地
    即基於兩造間之前開約定，而有法律上之原因；原告復無就
    被告受有系爭房地無法律上原因乙節，再為舉證證明。故原
    告主張被告受有系爭房地係不當得利等等，亦非可採。
四、綜上所述，原告依通謀虛偽、不當得利法律關係請求被告將
    系爭房地移轉登記予原告，為無理由，應予駁回。　　
五、本件事證已臻明確，兩造其餘攻擊防禦及證據調查，均與本
    案之判斷不生影響，爰毋庸一一審酌論列，併此敘明。
六、訴訟費用負擔之依據：民事訴訟法第78條。
中　　華　　民　　國　　110 　年　　11　　月　　24　　日
                            民事第二庭法  官  劉玉媛 
以上正本係照原本作成。
如對本判決上訴，須於判決送達後20日內向本院提出上訴狀。
如委任律師提起上訴者，應一併繳納上訴審裁判費。
中　　華　　民　　國　　110 　年　　11　　月　　24　　日
                                      書記官  潘湘惠